【裁判字號】    96,聲判,72
【裁判日期】    970331
【裁判案由】    聲請交付審判
【裁判全文】
臺灣板橋地方法院刑事裁定              96年度聲判字第72號
聲  請  人  甲○○
代  理  人  張泰昌律師
被      告  乙○○
上列聲請人因被告妨害名譽案件，不服臺灣高等法院檢察署96年
度上聲議字第4174號駁回再議之處分（原不起訴處分案號：臺灣
板橋地方法院檢察署96年度偵字第4658號），聲請交付審判，本
院裁定如下：
    主  文
聲請駁回。
    理  由
一、按告訴人不服上級法院檢察署檢察長或檢察總長認再議為無
    理由而駁回之處分者，得於接受處分書後10日內，委任律師
    提出理由狀，向該管第一審法院聲請交付審判；法院認為交
    付審判之聲請不合法或無理由者，應駁回之，刑事訴訟法第
    258 條之1 、第258 條之3 第2 項前段分別定有明文。又法
    院裁定交付審判，其效果同檢察官之提起公訴，乃使案件進
    入審判程序，故應以偵查卷內所存證據已符合刑事訴訟法第
    251 條第1 項所定「足認被告有犯罪嫌疑」之起訴門檻為前
    提。如認未達此起訴門檻，法院應認交付審判之聲請為無理
    由，依前揭第258 條之3 第2 項前段規定，應逕以裁定駁回
    之。
二、本件聲請人甲○○告訴被告乙○○妨害名譽案件，前經臺灣
    板橋地方法院檢察署檢察官偵查後認犯罪嫌疑不足，而於96
    年6 月30日以96年度偵字第4658號為不起訴處分在案。聲請
    人不服而聲請再議，經臺灣高等法院檢察署檢察長於96年9
    月5 日以96年度上聲議字第4174號駁回其再議之聲請，並於
    96年10月2 日送達該處分書，由聲請人收受後，嗣於96年10
    月12日提出聲請狀，向本院聲請交付審判等情，有上開檢察
    官不起訴處分書、臺灣高等法院檢察署處分書、送達證書影
    本、聲請人提出之刑事聲請交付審判狀各1 份在卷可稽，並
    經本院依職權調取前揭偵查卷證核閱無訛，合先敘明。
三、聲請意旨略以：
（一）臺灣高等法院檢察署處分書中雖闡釋其法律見解「我國刑
      法第310 條誹謗罪所規範者，僅為『事實陳述』，不包括
      針對特定事項，依個人價值判折所提出之主觀意見、評論
      或批判，此種表達應屬同法第311 條第3 款所定之免責事
      由，亦即所謂『合理評論原則』之範疇」，然對於聲請人
      再議理由中具體指摘被告乙○○所傳述者並非事實，且顯
      出自於競爭目的而故意毀損聲請人名譽等情，完全無隻字
      片語論述，逕得出「被告在網路上所發表之言論，均屬經
      驗之傳述，及個人價值判斷、評論或感想之表達，應受前
      述言論自由之保障…」云云之結論，聲請人自難甘服，況
      刑法第311 條已明訂「以善意發表言論，而有左列情形之
      一者，不罰：…三對於可受公評之事，而為適當之評論者
      」，被告乙○○既出於競爭之目的而為不實之評論，再建
      議消費者選用自己所販賣之產品，要難謂其評論出於「善
      意」或「適當」，至無疑問。
（二）檢察官將被告於網路上刊載妨害名譽之言論整理成附表1
      至6 之內容，分別論述後認為「就被告所發表如附表所示
      各段文字內容整體觀察，非可當然解釋其目的為貶抑告訴
      人之名譽或信用，其行為係針對特定事項，依其個人之價
      值判斷而提出其主觀之意見、評論或發表感想，與刑法加
      重毀謗罪及妨害名譽罪之構成要件未合」，然對於被告發
      表言論之目的是否為貶抑聲請人之名譽或信用，乃被告是
      否構成妨害名譽之關鍵，就此點檢察官顯對事實有所誤認
      。
（三）被告於網路上多次之發表，依遣詞用字、運句語法整理以
      觀，或依其文詞內容所引發之適當聯想，以客觀社會通念
      價值判斷，已足以使一般人對於聲請人之營業及產品為負
      面評價或產生懷疑，因而毀損、貶抑聲請人名譽，而被告
      指摘之文字，非但不能舉證為真實，且核與公共利益無關
      ，更非屬自衛、自辯或保護合法利益之言論，或可受公評
      之事，況被告顯為競爭之目的為之，自難謂被告係出於善
      意或發表何人經驗、評價，即屬刑法第310 條第2 項所處
      罰之加重誹謗行為，聲請人所發現者恐僅冰山之一角，檢
      察官就其數次誹謗行為竟一項都無論罪，論理之謬誤，實
      令聲請人百思不得其解。且按，「事業不得為競爭之目的
      ，而陳述或散布足以損害他人營業信譽之不實情事」、「
      違反第22條規定者，處行為人2 年以下有期徒刑、拘役或
      併科新臺幣5 千萬元以下罰金。」，此亦為公平交易法第
      22條、第37條所明文，被告營業不思正途，卻以此種散布
      流言影響交易秩序、不公平競爭之手段，貶損告訴人之名
      譽及信用，實不容姑息，而有以刑罰矯治之必要。
（四）綜上，本件檢察官就被告涉犯加重誹謗罪之情未盡調查之
      能事，且未依證據認定事實，論理悖反經法則及法制，而
      遽為不起訴處分，且臺灣高等法院檢察署檢察長駁回聲請
      人再議之聲請亦未見隻字片語具體論述聲請人之再議理由
      有何違誤之處，聲請人實難甘服，爰依法提起本件交付審
      判之聲請。
四、按犯罪事實應依證據認定之，無證據不得認定犯罪事實，刑
    事訴訟法第154 第2 項定有明文；再告訴人之告訴，係以使
    被告受刑事追訴為目的，是其陳述是否與事實相符，仍應調
    查其他事實以資審認，始得為不利被告之認定，有最高法院
    52年台上字第1300號判例可資參照；又認定不利於被告之事
    實，須依積極證據，苟積極證據不足為不利於被告事實之認
    定時，即應為有利於被告之認定，更不必有何有利之證據，
    亦有最高法院30年上字第816 號判例可資參照。
五、經原檢調查後認：訊據被告乙○○固坦承有於上揭時間在網
    路上發表如附表所示文字之事實，惟堅決否認有何妨害名譽
    犯行，辯稱：伊係本於己身或友人使用經驗在網路上與他人
    分享心得，且消費者本有權評論使用過物品之好壞，伊無意
    妨害告訴人甲○○之名譽或信用等語。經查：
（一）附表編號1 、3 文字部分：被告供稱：現在小相機光圈最
      小只有8 ，舊式燈具光量調整只有3 段，小相機無法配合
      舊式燈具，致生光過度飽和，所拍攝照片易呈死白畫面，
      此段文字並非針對告訴人生產之燈具，無X 牌非僅指無敵
      牌，以前市面上尚有無敵霸燈具，告訴人不必對號入座，
      之所以發表這段話是伊以往經驗等語；告訴人固陳稱：製
      作燈具過程每年每一機種可以調不同段是伊的權利，被告
      無權干涉伊，且使用伊販賣之棚燈所拍攝之照片不可能張
      張over，係被告刻意捏造等語；然觀諸上開文字，僅足認
      定被告在網路留言板上回答網友提問時，提供個人經驗給
      予建議，參以消費者縱使用相同燈具，拍照效果如何端視
      個人技術、搭配器材、主觀感受等條件而有異同，上開文
      字究與陳述或散布足以損毀他人名譽之事或足以損害他人
      營業信譽之不實情事，尚屬有間，自難認被告有何貶損告
      訴人名譽或信用之事實。
（二）附表編號2 文字部分：被告供承：因曾使用與告訴人所販
      售相同規格之燈具，包括燈泡及燈罩，使用約2 、3 分鐘
      後，不小心撞到燈泡，導致手燙傷破皮，皮也快焦了，且
      拍攝照片曾出現死白畫面等語；證人即目前從事印刷業之
      被告友人楊仲明於偵查中亦具結證稱：無敵牌藍燈泡較一
      般燈泡溫度偏高，使用5 至10分鐘後，若不小心碰觸到燈
      泡極易被燙傷，伊曾有燙傷經驗等語；告訴人亦自陳：拍
      照時燈泡本來就會發熱，用手觸摸當然會燙傷，如同一般
      人使用電鍋也要小心使用避免燙傷等語；查被告所為上開
      言論雖係針對發問者之問題「有看到http：//tw.f3.page
      .bid. yahoo.com/tw /auction/c00000000 （可連結至告
      訴人之網拍賣場）」，惟衡情燈具產品使用達一段時間後
      ，本易致生熱燙，此乃一般經驗常識，被告固稱該燈具導
      致手燙傷破皮，皮也快烤焦了，且所拍照片曾出現死白畫
      面等語，然此僅屬個人經驗及主觀上之感受，該等文字並
      無從認定有任何指摘具體事實以毀損貶抑告訴人名譽或信
      用之情節。
（三）附表編號4 文字部分：被告供陳：伊於94年間至從事網路
      拍賣之友人龔先生住處幫忙拍照，龔先生所使用者即為在
      網路上購買之2 支無敵牌中古燈，當時拍照2 小時後，有
      1 支燈當機不會閃，停機時伊查看燈具散熱孔內載明生產
      日期為1996、1997年左右，伊才認為市面上有賣家在販賣
      10年前之舊規格燈，且當時詢問在場另1 位攝影師賣家出
      貨前有無詢問其使用何種相機，該攝影師答以沒有，賣家
      即出貨2 支600 瓦之燈具等語；告訴人雖指被告不應未經
      求證即發表上開言論，然上開言論係被告於自己賣場內本
      於自身經驗針對賣家提問而提供意見，未指明係何人賣無
      敵牌舊規格燈具之事實，參諸告訴人於偵查中亦陳稱無敵
      牌燈具在臺灣至少有3 家廠商負責生產，5 、6 家廠商負
      責販售，益徵被告並無直指或影射足以貶損告訴人名譽或
      信用之事實。
（四）附表編號5 文字部分：被告供述：因為現在柯達、富士公
      司已不幫忙測試，伊才質疑告訴人在網路上使用該不實文
      案吸引客戶，且依其專業經驗，一般沖洗店未使用無敵牌
      燈具，影棚、職業棚多使用歐洲、日本進口燈具等語。告
      訴人雖指訴：伊從事攝影器材30多年，民國76 年 以前確
      實有經柯達、富士測試，這10年因為數位相機普及，許多
      公司外移大陸，故未繼續測試，但伊尚在製作燈具，亦有
      販賣給沖洗店、影棚及職業棚等客戶使用，被告無法確定
      市面上所有沖洗店、影棚及職業棚有無使用無敵牌燈具，
      何以如此陳述等語；然觀之該等文字亦無從認定有何指摘
      具體事實以毀損抑告訴人名譽或信譽等情，故此部分文字
      自難作為認定被告涉犯妨害名譽罪嫌之依據。
（五）附表編號6 文字部分：被告辯稱：伊之目的是建議消費者
      可以多考慮其他廠牌，未強迫消費者向其購買燈具，且伊
      亦未針對無敵牌燈具等語，告訴人則以：被告自己有在YA
      HOO ！奇摩拍賣販賣攝影器材，誹謗完伊後還特意連結至
      被告賣場等語，然被告所發表上開言論無非係宣傳其所販
      售燈具之方式，並未指摘、傳述足以貶損告訴人名譽或信
      用之事實至明。
（六）按刑法誹謗罪係以意圖散布於眾，而指摘或傳述足以毀損
      他人名譽之事，為其成立要件。行為人所指摘或傳述之事
      ，必須具有足以損害被害人名譽之具體事件內容，始有誹
      謗行為可言。而行為人所指摘或傳述之事是否「足以毀損
      他人名譽」，應就被害人之個人條件以及指摘或傳述內容
      ，以一般人之社會通念為客觀之判斷，並非單依被害人主
      觀上之感情決之。又言論自由為人民之基本權利，憲法第
      11條有明文保障，國家應給予最大限度之維護，俾其實現
      自我、溝通意見、追求真理及監督各種政治或社會活動之
      功能得以發揮。惟為兼顧對個人名譽、隱私及公共利益之
      保護，法律得對言論自由依其傳播方式為合理之限制。刑
      法第310 第1 項及第2 項之規定，即係為保護個人法益而
      設，以防止妨礙他人之自由權利，符合憲法第23條規定之
      意旨。至同條第3 項前段之規定，則係針對言論內容與事
      實相符者之保障，並藉以限定刑罰權之範圍，非謂指摘或
      傳述誹謗事項之行為人，必須自行證明其言論內容確屬真
      實，始能免於刑責。即行為人雖不能證明言論內容為真實
      ，但依其所提證據資料，認為有相當理由確信其為真實者
      ，即不能以誹謗罪之刑責相繩。又刑法第311 條之免責規
      定，係法律就誹謗罪特設之阻卻違法事由，目的即在維護
      善意發表意見之自由，亦不生牴觸憲法問題，此有司法院
      大法官會議釋字第509 號解釋文及解釋理由書可參。是以
      ，行為人所為言論，其主觀上確信所指摘或傳述之事為真
      實，即不成立誹謗罪。又，「言論」在學理上可分為「事
      實陳述」及「意見表達」二者。「事實陳述」始有真實與
      否之問題，「意見表達」或對於事物之「評論」，因屬個
      人主觀評價之表現，即無所謂真實與否可言。我國刑法第
      310 條之誹謗罪所規範者，僅為「事實陳述」，不包括針
      對特定事項，依個人價值判斷所提出之主觀意見、評論或
      批判，此種意見表達應屬同法第311 條第3 款所定之免責
      事項，亦即所謂「合理評論原則」之範疇。是就可受公評
      之事項，縱批評內容用詞遣字尖酸刻薄，足令被批評者感
      到不快或影響其名譽，亦應認受憲法之保障，不能以誹謗
      罪相繩。且被告在網路上所發表之言論，均屬經驗之傳述
      ，及個人價值判斷、評論或感想之表達，應受前述言論自
      由之保障，核與刑法誹謗罪之要件未合。
（七）綜上所述，就被告所發表如附表所示各段文字內容整體觀
      察，並非可當然解釋其目的為貶抑告訴人之名譽或信用，
      其行為係針對特定事項，依其個人之價值判斷而提出其主
      觀之意見、評論或發表感想，與刑法加重誹謗罪及妨害信
      用罪之構成要件未合，縱其內容令告訴人感到不快或自認
      影響其名譽或信用，則仍非屬刑法上之妨害名譽行為。從
      而，被告上開各節所辯，尚非無據。此外，復查無其他積
      極證據足認被告有何告訴意旨所指之妨害名譽犯行，揆諸
      前開說明，應認其犯罪嫌疑不足。而先後為不起訴處分及
      再議駁回之處分。
六、經本院核閱偵查案卷後，認依偵查中曾經顯現之證據，聲請
    人指訴被告涉加重毀謗罪嫌之事證，誠難認已達刑事訴訟法
    第251 條第1 項所定「足認被告有犯罪嫌疑」之起訴門檻。
    檢察官於調查上開事證後，所為不起訴處分及駁回再議聲請
    之處分，核其理由，洵無違背經驗法則、論理法則或其他證
    據法則之情形，認事用法亦未見有何違法或不當之處。原偵
    查、再議機關依偵查所得證據認被告乙○○犯罪嫌疑不足，
    而先後為不起訴處分及再議駁回處分，核無不合；聲請人猶
    執陳詞，指摘不起訴及駁回再議處分為不當，聲請交付審判
    ，自無理由，應予駁回。
據上論斷，應依刑事訴訟法第258 條之3 第2 項前段，裁定如主
文。
中    華    民    國    97    年    3     月    31    日
                  刑事第十八庭  審判長法  官  連育群
                                      法  官  王綽光
                                      法  官  吳幸娥
以上正本證明與原本無異
本裁定不得抗告
                                      書記官  陳靜怡
中    華    民    國    97    年    3     月    31    日
附表：
┌──┬──────┬───────────────────────────┐
│編號│時間（民國）│   內                      容                         │
├──┼──────┼───────────────────────────┤
│ 1  │95年6月8日  │算便宜，但有可能買到至少十年前舊式燈具光量調整只有三段│
│    │            │不是無段的，Y拍上的無X牌就是一例。                    │
├──┼──────┼───────────────────────────┤
│ 2  │95年6月14日 │不建議用本燈具，雖然打出來是白光，但燈泡本身壽命短，很│
│    │            │熱以及會把手烤焦。拍攝時不能隨意移動燈具等缺點，而且夏│
│    │            │天拍照時冷氣會開的很強。而且真的要拍可以考慮用這一款  │
│    │            │http://tw.f4.page.bid.yahoo.com/tw/auction/d00000000?u│
│    │            │=%3aphotobuy520方便又好用。                           │
├──┼──────┼───────────────────────────┤
│ 3  │95年8月18日 │你用的是小DC嗎如果是很抱歉，你的棚燈無法用在你的相機上│
│    │            │，如果能用也會張張over、你的小DC並不能用在截流系列閃光│
│    │            │燈400W，因為你不能觸發燈，而且你的光圈只有8 ，拍照會很│
│    │            │困難。                                                │
├──┼──────┼───────────────────────────┤
│ 4  │95年9月1日  │我先給你幾個問題你先回答我一下我才好配燈具Q1你目前的相│
│    │            │機Q2要拍全身或半身Q3拍攝的空間大小至少先回這三個問題，│
│    │            │我才要向無X牌一樣賣十年前的舊規格燈且什麼也不問用什麼 │
│    │            │相機就出貨給賣家結果賣家卻花了$而不能拍。             │
├──┼──────┼───────────────────────────┤
│ 5  │95年9月17 日│無敵牌閃燈是幾十年前的老規格棚燈了，別家的燈具都可以微│
│    │            │調了，他還再用三段的（基本的），而且有一些配件賣的別人│
│    │            │貴多（朋友說的），而且它網頁所說一些資訊，＜無敵牌閃光│
│    │            │燈為經台灣柯達公司、台灣恒昶公司（富士）測試，台灣國產│
│    │            │品牌色溫最接近自然光標準之閃光燈，能讓照片在室內拍攝後│
│    │            │洗出來的效果，如同外景拍攝一樣逼真、柔美！＞這個早就沒│
│    │            │有了。而且市面上的一般沖洗店，影棚、職業棚也沒有無敵牌│
│    │            │Y 。                                                  │
├──┼──────┼───────────────────────────┤
│ 6  │95年10月21日│建議你可以用台灣的ET燈耐操又好用                      │
│    │            │http://goods.ruten.com.tw/item/show?00000000000000。  │
└──┴──────┴───────────────────────────┘


司法院資訊處製作；財團法人民間司法改革基金會備份。
